最高法院刑事判決　　　　　　九十六年度台上字第三五三一號
上　訴　人　甲○○
選任辯護人　林國泰律師
上　訴　人　乙○○
上列上訴人等因違反毒品危害防制條例案件，不服台灣高等法院
花蓮分院中華民國九十六年四月三十日第二審判決（九十六年度
上訴字第七二號，起訴案號：台灣花蓮地方法院檢察署九十五年
度偵字第四九五一號），提起上訴，本院判決如下：
    主  文
原判決撤銷，發回台灣高等法院花蓮分院。
    理  由
本件原判決認定上訴人甲○○與乙○○明知海洛因、安非他命為
毒品危害防制條例規定之第一、二級毒品，未經主管機關許可不
得販賣，竟分別共同基於販賣第一級毒品海洛因，及第二級毒品
安非他命以營利之集合犯意，自民國九十四年十一月二十三日起
至九十五年八月三十一日止，共同販賣安非他命予陳家豪、金麗
珠、彭聰龍、楊志偉等人（詳細之販賣者、販賣對象、時間、地
點及金額詳如原判決附表一所示）；其二人另又自九十五年七月
間某日起至九十五年八月二十八日止，共同販賣海洛因予金麗珠
、彭聰龍二人（詳細之販賣者、販賣對象、時間、地點及金額詳
如原判決附表二所示）等情。因而撤銷第一審關於乙○○販賣第
二級毒品部分之科刑判決，被訴販賣第一級毒品部分諭知無罪；
甲○○無罪之判決，改判論處甲○○、乙○○共同販賣第一級毒
品及販賣第二級毒品（均累犯）罪刑之判決，固非無見。
惟查(一)、刑事訴訟法第一百六十五條第一項規定：「卷宗內之筆
錄及其他文書可為證據者，審判長應向當事人、代理人、辯護人
或輔佐人宣讀或告以要旨」，該規定本旨，乃基於直接審理原則
，於審判庭提示判決基礎之證據資料，令其辨認，用以擔保證據
資料之真實性，兼具保護被告之防禦權。本件原審採為判決基礎
之重要證據即甲○○於台灣花蓮看守所所書寫而企圖交由期滿受
刑人夾帶出監之信件（見原判決第三頁），於審判期日，未依刑
事訴訟法第一百六十五條第一項之規定，踐行調查程序向上訴人
等宣讀或告以要旨（見原審卷第八十三至九十頁），而逕採為認
定上訴人等犯罪之論據，不但與直接審理法則有違，且有應於審
判期日調查之證據而未予調查之違誤。(二)、有罪判決書之事實一
欄，為判斷其適用法律當否之準據，法院應將依職權認定與論罪
科刑有關之事實，翔實記載，然後於理由內逐一說明其憑以認定
之證據，並使事實認定與理由說明，互相適合，方為合法。倘事
實認定與理由說明，不相一致，或事實與理由之記載，前後齟齬
，按諸刑事訴訟法第三百七十九條第十四款後段規定，均屬判決
理由矛盾之當然違背法令。原判決固於事實記載：「甲○○與乙
○○明知海洛因、安非他命為毒品危害防制條例規定之第一、二
級毒品，未經主管機關許可不得販賣，竟分別共同基於販賣第一
級毒品海洛因，及第二級毒品安非他命以營利之集合犯意……嗣
經警依法監聽上開行動電話對話內容，始查知上情」等情。並於
理由二之（三）以「如附表二之事實，已據證人彭聰龍、金麗珠
於警詢中證述甚詳。再參之被告甲○○與證人彭聰龍於九十五年
八月十六日有如下對話內容，有訊監察譯文在卷可憑：……」（
見原判決第二、四頁）。然前揭「上開行動電話」及監聽譯文究
指何號碼行動電話或有線電話？原判決並未詳加載明認定，已有
理由不備之違法。再查原判決附表一認定甲○○、乙○○共同販
賣安非他命所得部分為新台幣（下同）五萬元，另外乙○○一人
單獨販賣安非他命所得為七千元，然原判決理由三沒收部分，記
載「……被告乙○○販賣安非他命所得五萬七千元，與被告甲○
○販賣安非他命所得五萬元，雖均未扣案，惟為被告二人犯罪所
得之財物，應依毒品危害防制條例第十九條第一項之規定分別諭
知沒收，如全部或一部不能沒收時，均應以其財產抵償之」，似
認定上揭五萬七千元均為乙○○一人販賣所得，事實記載與理由
，不相一致，亦有理由矛盾之違法。(三)、原判決固認定甲○○、
乙○○二人共同販賣海洛因及安非他命（原判決附表一編號３部
分），然甲○○自始即否認犯罪，其並經第一審諭知無罪之判決
，原判決撤銷改判甲○○應負共同販賣罪責，然並未詳加載明如
何認定其與乙○○間有犯意聯絡、行為分擔之證據及理由，已有
理由不備。再原判決雖採信證人彭聰龍、金麗珠於警詢所證，並
用甲○○於九十五年八月十六日之通聯紀錄，資為不利於甲○○
、乙○○之證據。然證人彭聰龍已於第一審證稱：九十五年八月
十六日之對話內容確實是伊和甲○○之對話內容，當時甲○○是
說會晚一點再打電話過來，但後來並沒有再打電話，那通電話是
伊要詢問乙○○有沒有海洛因，但並沒有再聯絡，甲○○並不知
道伊是要向乙○○拿海洛因（見第一審卷第一三五、一三六頁）
。又衡以原判決所引用該次之對話內容為：證人彭聰龍稱：安古
，（即甲○○之綽號）你在哪裡？甲○○稱：你要見面，我在市
區，要等一個小時後。證人彭聰龍稱：那你回來後打給我。於上
開對話中雙方似未談到販賣海洛因等事宜。另證人乙○○於第一
審審理中亦證稱：九十五年八月十六日那次，甲○○有告知彭聰
龍有打電話來，但伊說不用理他，因為伊欠彭聰龍的錢，不敢去
找他等語（見第一審卷第一四０頁）。證人彭聰龍於警詢所供是
否與事實相符？上揭乙○○所供是否有利於甲○○之證據？原判
決俱未詳加論述說明，遽採為不利於甲○○之證據，亦有理由不
備之違法。而證人金麗珠雖於第一審審理中證稱：伊自九十五年
七月份開始，最先都是用電話聯絡，交貨地點都是伊住處，乙○
○自己拿海洛因過來，一開始甲○○會陪他過來，但是他很少下
車，前後購買不超過十次之海洛因，一次大約購買一千元（見第
一審卷第一九六頁）；但復證稱：伊沒有向甲○○買過毒品，警
詢中會說海洛因是向乙○○、甲○○購買的，是因為甲○○和乙
○○都是同進同出，都是甲○○載乙○○，但是甲○○都沒有下
車，伊打電話給乙○○購買海洛因時，甲○○雖曾經接聽過電話
，但都是請甲○○轉告乙○○，後來送海洛因過來的也是乙○○
等語（見第一審卷第一九七、一九八頁）。證人金麗珠所證何以
與警詢供述不一致？其警詢所供何以可採？亦未加以說明，尚有
理由不備。(四)、九十四年二月二日修正公布，而於九十五年七月
一日施行之刑法，基於刑罰公平原則之考量，杜絕僥倖之犯罪心
理，並避免易致鼓勵犯罪之誤解，已刪除第五十六條連續犯之規
定。而刑法上所謂集合犯是指立法者所制定之犯罪構成要件中，
本就預定有數個同種類之行為將反覆實行之犯罪而言，是將各自
實現犯罪構成要件之多數行為，解釋為集合犯，而論以一罪。是
以對於集合犯，必須從嚴解釋，以符合立法者之意向。原判決就
上訴人等自九十四年十一月二十三日起至九十五年八月三十一日
；或自九十五年七月間某日起至同年八月二十八日止，先後多次
分別販賣第一級毒品海洛因；或第二級毒品安非他命之行為，以
「查被告二人販賣第一級毒品海洛因及第二級毒品安非他命，該
二犯罪本質上具有繼續性，其等販賣時間雖自九十四年農曆春節
期間起至九十五年八月三十一日止，且販賣予陳家豪等人，然揆
諸上開說明，被告二人分別販賣二種毒品，於客觀上均分別為符
合一個反覆、延續性之行為，應屬集合犯而為單純一罪」云云（
見原判決第七頁）。然其前揭論述，非唯與刪除連續犯之修法意
旨，已難謂合，且就上訴人等多次販賣毒品之犯行，逕論以一罪
，反較連續犯刪除前之法律適用，失之寬鬆，亦與刑罰評價之公
平性有違。原判決雖敘明上訴人等前揭販賣行為，係「客觀上均
分別為符合一個反覆、延續性之行為」，但就上訴人等多次販賣
毒品，致該毒品氾濫，嚴重危害國人身心健康之犯罪結果，是否
符合法律規範之本質？則未進一步闡述論析，即逕依集合犯論以
一罪，自有理由欠備及適用法則不當之違法。(五)、原判決理由一
之（一）之１固以「證人楊志偉復於本院審理中證稱：伊於警詢
時，因警察拿甲○○之口卡要求伊指認，伊就說是，但後來因警
詢筆錄中有些記載並非伊之陳述，伊就拒簽等語」（見原判決第
三頁）。但卷查原審並未傳訊該證人，其所採證據與卷內資料，
不相符合，亦有採證違法。以上或係上訴意旨所指摘，或為本院
得依職權調查之事項，應認原判決有撤銷發回更審之原因。至原
判決不另諭知無罪部分，基於審判不可分之原則，併予發回。又
原判決事實欄記載乙○○於九十四年一月二十八日縮刑期滿執行
完畢，惟依乙○○之前案紀錄表所載，其是否於同年二月二十八
日縮刑期滿而出監？案經發回，應一併查明。
據上論結，應依刑事訴訟法第三百九十七條、第四百零一條，判
決如主文。
中　　華　　民　　國　九十六　年　　六　　月  二十九  日
                      最高法院刑事第九庭
                          審判長法官  洪　清　江
                                法官  石　木　欽
                                法官  李　伯　道
                                法官  林　勤　純
                                法官  陳　晴　教
      本件正本證明與原本無異
                                      書  記  官
中　　華　　民　　國　九十六　年　　七　　月　　六　　日
                                                H
